臺灣板橋地方法院民事裁定　　　　　　 95年度簡上字第217號
上　訴　人　甲○○
訴訟代理人　乙○○
被?上訴人　丁○○○
訴訟代理人　丙○○
上列當事人間遷讓房屋事件，上訴人對於中華民國95年9 月22日
本三重院簡易庭95年度重簡字第2053號第一審判決提起上訴，經
本院於96年3 月13日言詞辯論終結，判決如下：
    主  文
上訴駁回。
第二審訴訟費用由上訴人負擔。
    事實及理由
一、本件被上訴人主張：
    (一)被上訴人起訴主張：上訴人於民國（下同）91年5 月4 日
      與伊訂立租賃契約，向伊承租座落臺北縣五股鄉○○○段
      五股坑小段第391 號土地上門牌號碼臺北縣五股鄉○○路
      53號11樓之1 之房屋（下稱系爭房屋），租賃期限為1 年
      ，惟租期屆滿後雙方即未重新訂約。詎上訴人於95年2 月
      起即未再給付租金，經伊一再催告亦無效果，前以聲請調
      解狀為本件終止兩造租約之意思表示，爰請求上訴人返還
      伊所有之租賃物。另伊自92年起就要求與上訴人重簽契約
      ，但上訴人都一直不肯，伊打電話都找不到人，到他家好
      幾次也不開門，伊不願意再租給上訴人，伊要自己住等語
      ，並聲明：上訴人應將坐落臺北縣五股鄉○○○段五股坑
      小段第391 號土地上第4246號建物、即門牌號碼為臺北縣
      五股鄉○○路53號11樓之1之房屋返還被上訴人。
    (二)被上訴人於本院第二審則主張：
      1.上訴人自92年5 月5 日起至95年1 月25日（即95年1 月
        份之租金，原本應於同月4 日支付，卻遲至25日才付）
        止，雖都有以無摺存款方式支付房租，只要有錢進來，
        伊也都會收，但上訴人每次都一直遲延，且伊一直有表
        示要續約，只是上訴人不跟伊談。
      2.伊多次向上訴人催告給付租金，但上訴人不僅未付清，
        尚以存證信函恐嚇伊勿再干擾其一家居住安寧，足見伊
        確曾向上訴人催告。
      3.上訴人一方面積欠被上訴人租金，另一方面又主張被上
        訴人不得收回房屋，明顯是想白住。
      4.伊雖有收到上訴人所主張之95年7 月28日匯票，但在收
        受後已立即寄回給上訴人，只是因為上訴人拒收伊之回
        信而被退回，該張匯票並未兌現（庭呈經合議庭審閱後
        已發還予被上訴人）。
      5.押租金部分因為上訴人還沒有跟我們解決，伊就沒有還
        他。
      6.爰聲明：上訴駁回。
二、上訴人則以下列各語置辯：
    (一)上訴人於原審略辯稱：伊至95年1 月底以前，不管有無租
      約，都按時給付房租，被上訴人除承諾可以繼續居住外，
      並同時委託仲介銷售房屋，之間並無訂定契約終止日期，
      故被上訴人無權隨意要求返還房屋。又被上訴人於95年2
      月3 日結清其設於五股鄉農會帳戶，致伊無法按時繳納租
      金，伊於95年7 月28日以匯票寄予被上訴人，並無積欠租
      金情事。
    (二)上訴人上訴意旨略以：
      1.被上訴人雖提出95年2 月6 日寄發之存證信函，主張上
        訴人不付租金，且屢經催告未果，故請求返還房屋，但
        按常理，豈有可能95年2 月才開始不付款，就遭被上訴
        人以前揭存證信函催告？且該存證信函雖記載租約1 年
        屆滿，上訴人應將房屋返還，但並未述及係依何權利或
        法律，倘上訴人於95年2 月以前即無權占有，為何不見
        租約屆期之任何表示或催告，且照收租金？為何95年2
        月6 日突然催告，到了95年8 月3 日才起訴，這中間出
        了什麼事？
      2.被上訴人所提出之土地及建物登記謄本、租賃契約，至
        多僅能證明被上訴人為房屋所有權人，而非絕對有權終
        止契約之人，及系爭房屋有為期1 年之租約等事實，並
        不能證明上訴人有屢經催告仍不付款之情形。
      3.上訴人在原審答辯狀以提及95年1 月底之前從未積欠租
        金，此為被上訴人全部否認，爰再提出91年6 月至95年
        1 月之付款證明、95年7 月28日匯票收據及被上訴人簽
        收該匯票之回執為證。
      4.被上訴人雖以欠租為由終止契約，並請求返還房屋，惟
        依民法第422 條，房屋或土地的不動產租賃契約期限如
        超過1 年依法應訂立書面，未訂立書面則視為不定期契
        約，又租期屆滿後，承租人仍為租賃物之使用收益，出
        租人不即表示反對的意思，依民法第451 條，視為以不
        定期繼續契約。雖民法第450 條第2 項規定租賃未定期
        限，各當事人得隨時終止契約，但因土地法是民法的特
        別法，被上訴人若要收回房屋，應有土地法第100 條第
        3 款情事方能為之。
      5.爰聲明：請將原判決廢棄，並駁回被上訴人原審之訴及
        假執行之聲請；第一、二審之訴訟費用均由被上訴人負
        擔。
    (三)上訴人於本院第二審則再主張：伊除寄過95年7 月28日匯
      票外，另也曾寄出95年8 月28日匯票給被上訴人，只是因
      為被上訴人拒收而被退回，此外就沒有再支付任何款項給
      被上訴人。
三、本件下列事實，為兩造所不爭執，並有95年2 月6 日存證信
    函、土地及建物登記謄本、房屋租賃契約書、郵政國內匯款
    執據、五股鄉農會無摺交易明細單、存摺、前揭95年8 月28
    日匯票及退件信封影本等附卷可稽，均堪信為真實。
    (一)被上訴人為系爭房屋及其所坐落臺北縣五股鄉○○○段五
      股坑小段第391 號土地之所有權人，其曾出租系爭房屋予
      上訴人，雙方簽有租賃契約，約定租期自91年5 月5 日起
      至92年5 月4 日止，每月租金為13,500元，上訴人應於每
      月4 日以前支付租金予被上訴人，上訴人並已付押租金27
      ,000元予被上訴人。
    (二)前揭租期屆滿後，兩造並未續定租約，但上訴人仍繼續使
      用系爭房屋，並按原訂租金金額以存入被上訴人指定帳戶
      之方式支付租金予被上訴人，95年1 月份以前之租金均有
      繳交（95年1 月份之租金於同月25日已交），被上訴人對
      此並未表示異議。
    (三)被上訴人於95年2 月3 日結清前揭帳戶，此後上訴人僅曾
      郵寄發票日期為95年7 月28日、金額為52950 元之匯票及
      發票日為95年8 月28日、金額為13,185元之匯票予上訴人
      ，此外即無任何金錢往來，而該95年7 月28日匯票上訴人
      收受後雖曾連同原信封一併寄回，但因上訴人拒收而被退
      回，現該匯票及信封仍為被上訴人所占有，至於95年8 月
      28日匯票則因被上訴人拒收而遭退回予上訴人。
    (四)被上訴人於95年2 月6 日寄發存證信函予上訴人，表明催
      告返還房屋之意。
四、本件爭點厥為：被上訴人主張終止租約，請求返還系爭房屋
    ，是否有理，茲分述如下：
    (一)按租賃期限屆滿後，承租人仍為租賃物之使用收益，而出
      租人不即表示反對之意思者，視為以不定期限繼續契約，
      民法第451 條定有明文。本件兩造所訂前揭為期1 年之租
      賃契約租期屆滿後，兩造並未續定租約，但上訴人仍繼續
      使用系爭房屋，並按原訂租金金額以存入被上訴人指定帳
      戶之方式支付租金予被上訴人，95年1 月份以前之租金均
      有繳交，被上訴人對此並未表示異議等情，既經認定如前
      ，亦即上訴人在原租期屆滿後，仍繼續使用系爭房屋，且
      被上訴人非但未為反對之表示，反仍繼續收租至95年1 月
      份為止，依據前引規定，兩造自92年5 月5 日起，已另成
      立一個不定期限之租賃契約。
    (二)按租賃定有期限者，其租賃關係，於期限屆滿時消滅。未
      定期限者，各當事人得隨時終止契約。但有利於承租人之
      習慣者，從其習慣。前項終止契約，應依習慣先期通知。
      但不動產之租金，以星期、半個月或一個月定其支付之期
      限者，出租人應以曆定星期、半個月或一個月之末日為契
      約終止期，並應至少於一星期、半個月或一個月前通知之
      ，民法第450 條定有明文。本件不動產租金之交付，原既
      係以1 個月定期交付之方式為之，則被上訴人倘欲終止前
      揭不定期限之租賃契約，即應先踐行該項催告，始符法定
      程序。經查被上訴人曾以寄發95年2 月6 日存證信函予上
      訴人，表明催告返還房屋之意，嗣則再於95年8 月3 日民
      事起訴狀中表明終止兩造租賃之意思，二者相隔顯逾1 月
      ，當已踐履前揭民法所訂出租人終止租約前須先催告之法
      定程序。
    (三)上訴人主張土地法為民法之特別法等語，固非無見。惟查
      土地法第100 條既列舉6 款出租人得收回房屋之例外規定
      ，亦即只要出租人符合其中1 款事由，即不受土地法該條
      規定之限制。本件被上訴人於起訴時固僅表明上訴人自95
      年2 月起即未再給付租金，經其一再催告亦無效果等語，
      但於原審95年9 月15日言詞辯論期日則又表示不願再將系
      爭房屋租給上訴人，伊要自己住等語，亦即被上訴人就上
      訴人前揭關於土地法第100 條之抗辯，除主張其符合同條
      第3 款（即承租人積欠租金額，除以擔保金抵償外，達2
      個月以上）要件外，亦主張同時符合同條第1 款（即出租
      人收回自住或重新建築）之要件。次查被上訴人既為系爭
      房屋及其所坐落土地之所有權人，則其主張欲收回系爭房
      屋自住，並無任何違背常理之處，反觀上訴人對此雖曾表
      示被上訴人曾在93年向伊說要賣房子等語，但並未提出任
      何證據以實其說，亦未指出被上訴人前揭主張有何不符情
      理或矛盾之處，自難遽信為真。從而，被上訴人主張其已
      符合土地法第100 條第1 款之事由，堪可採信。
    (四)本件被上訴人既已符合土地法第100 條第1 款之事由，亦
      已依民法第450 條第2 、3 項踐行催告程序，則其主張終
      止前揭不定期租賃契約，即屬有據，其進而請求返還系爭
      租賃房屋，當有理由。至於上訴人雖另辯稱被上訴人終止
      租約不符合土地法第100 條第3 款之事由等語，但被上訴
      人既已符合同條第1 款之事由，則不論是否符合第3 款事
      由，均不足以改變前揭認定，而無再予核對論述之必要，
      附此說明。
五、原審認定上訴人應將系爭房屋返還予被上訴人，而為上訴人
    敗訴之判決，理由雖與本院合議庭稍有差異，但結果並無二
    致，原判決仍應維持，上訴意旨求予廢棄改判，為無理由，
    應予駁回。
六、本件事證已臻明確，兩造其餘主張及攻擊防禦方法，經本院
    斟酌後，認與本件判決結果不生影響，故不一一論列。至其
    聲請調閱五股鄉農會戶名為顧祖謙、帳號為00000000000000
    號帳戶（即前揭供上訴人以無摺存款方式支付租金之帳戶）
    之結清資料，因被上訴人對於結清帳戶之事實並不爭執，函
    查結果亦無法證明其所主張被上訴人95年6 月6 日做催告欠
    租動作，是明知且故意之行為，應負受領遲延責任等事實，
    自無函調之必要。另其雖又聲請傳訊其妻乙○○為證人，以
    證明租屋、被上訴人售屋之相關情事，但該證人與上訴人為
    配偶關係，且已受委任為代理人，與被上訴人有對立之利害
    關係，本難期其公正陳述，況縱使被上訴人於93甚至94年間
    確曾有意將系爭房屋出售，亦不表示其於95年2 月6 日以存
    證信函催告時乃至於本院第二審言詞辯論終結時，均不得改
    變為收回自住之意思，故縱該證人果證稱被上訴人曾有意出
    售房屋等語，仍不足以影響前揭已認定之事實，自無傳訊該
    證人之必要，附此敘明。
據上論結，本件上訴為無理由，依民事訴訟法第436 條之1 第3
項、第449 條第2 項、第78條，判決如主文。
中　　華　　民　　國　　96　　年　　3 　　月　　27　　日
                  民事第二庭  審判長法　官　梁宏哲
                                    法　官　程怡怡
                                    法　官　楊明佳
以上正本證明與原本無異。
本件不得上訴。
中　　華　　民　　國　　96　　年　　3 　　月　　27　　日
                              ??  書記官　楊璧華
